【裁判字號】    90,台非,141
【裁判日期】    900502
【裁判案由】    詐欺
【裁判全文】
最高法院刑事判決                                  九十年度台非字第一四一號
    上  訴  人  最高法院檢察署檢察總長
    被      告  甲○○
                乙○○
右上訴人因被告等詐欺案件，對於台灣高等法院中華民國九十年一月九日第二審確定
判決（八十九年度上易字第四○○五號，起訴案號：台灣板橋地方法院檢察署八十五
年度偵字第一九○○五號、八十六年度偵緝字第五○九、五一○號），認為違法，提
起非常上訴，本院判決如左：
    主  文
上訴駁回。
    理  由
非常上訴理由稱：「按判決不適用法則或適用不當者為違背法令，刑事訴訟法第三百
七十八條定有明文。本件第一審判決論被告以刑法第三百三十九條第二項之詐欺得利
罪，其所認定之事實為：『被告向陳水海佯稱：代辦妥土地抵押權後三日內，金主會
將借款新台幣（以下同）一千三百萬元撥付至陳水海之銀行帳戶內，致使陳水海陷於
錯誤，交付陳糖之土地所有權狀並在抵押權設定契約書內簽名交與乙○○，由乙○○
交付不知情之代書林福源，在陳糖之土地上，為乙○○設定最高限額抵押權一千五百
萬元，使乙○○獲得財產上之不法利益。』可知該判決論被告以詐欺得利罪，僅係因
被告詐使陳水海交付相關文件予被告，由被告交與不知情之代書，在陳糖之土地上，
為被告設定一千五百萬元之最高限額抵押權為其依據。惟查『最高限額抵押權』，係
指所有權人提供抵押物，與債權人訂立在一定金額限度內，擔保現在已發生及將來可
能發生之債權之抵押權而言。故其設定，不以債權人及債務人間之債權、債務已確實
發生為必要，與一般抵押權不同。本件被告被訴詐使陳水海以其母陳糖之土地，為乙
○○設定之抵押權，乃『最高限額抵押權』，並非一般抵押權。是該最高限額抵押權
所擔保之債權已否發生，仍以事後供出借之金錢已否交付或其間是否已發生債權、債
務關係為斷。非謂該最高限額抵押權一經設定登記，即足證明其所擔保之債權已經發
生。依卷附陳糖所有台北市○○區○○段一小段○一三○＼○○○○號等土地登記簿
謄本記載，各該土地上為乙○○設定之最高限額抵押權所擔保之債權，須依各個債務
契約之約定，定其清償日期及違約金（見台灣板橋地方法院檢察署八十五年度偵字第
一九○○五號卷第四十八頁至第五十五頁）。足以證明被告能否行使前開最高限額抵
押權，仍須視該最高限額抵押權所擔保之債權已否發生而定。被告並未因該最高限額
抵押權之設定而自陳水海或陳糖取得任何不法利益，自無成立詐欺得利罪之可言。原
判決竟依其事實欄所記載之前開事實，論被告以詐欺得利罪，其法則之適用，顯屬不
當。案經被告上訴，原審未予撤銷糾正而駁回其上訴，同屬違誤。案已確定，且不利
於被告，合依刑事訴訟法第四百四十一條、第四百四十三條提起非常上訴，以資救濟
並予糾正」等語。
本院按非常上訴審應以原確定判決所確認之事實為基礎，以判斷其適用法律有無違背
法令，此觀刑事訴訟法第四百四十五條第二項之規定自明，又非常上訴審所得調查之
事項，僅以非常上訴理由書所指摘者為限，亦為同條第一項所明定。因之，提起非常
上訴，自應引用原確定判決所確認之事實，據以指摘該確認事實所適用之法律具有違
背法令之原因，亦為當然之解釋。如非常上訴理由書所引用之事實，並非原確定判決
所確認之事實，非常上訴審即無從進行調查非原確定判決所確認之事實，適用法律有
無違背法令。本件原確定判決係認定：「緣陳水海因聽聞友人王銘忠提及經營貨運行
利潤頗豐，乃思及共同籌資設立，嗣經王銘忠介紹認識林克泉、柯寧如夫婦，渠二人
表示近日購入捷象交通事業有限公司，可以共同經營，惟因缺乏資金，四人擬議由陳
水海提供其母陳糖所有之台北市○○區○○段一小段第一三○號、第一三三號、第一
五一號、第一九三號土地向銀行貸借款項，然因故未能核貸，其後林克泉、柯寧如夫
婦表示可代為尋覓金主借款，供創業之用，嗣並介紹金主甲○○與陳水海認識，甲○
○表示可以貸借款項，惟須以公司名義，並提供土地設定抵押以供擔保，經渠等同意
，由林克泉以其公司名義，及陳水海提供上開土地設定抵押借款，甲○○復轉知乙○
○上開借款乙事。詎甲○○、乙○○明知上開土地係陳水海為籌資開設貨運行向其借
款之擔保，並非作為擔保林克泉、柯寧如夫婦前積欠甲○○欠款新台幣（下同）五百
萬元之擔保，二人竟基於共同意圖為自己不法利益之犯意聯絡，於八十五年八月二十
六日，林克泉、柯寧如帶同陳水海、王銘忠至台北縣新莊市○○街一五二號二樓大業
代書事務所，與乙○○及代理甲○○出席之不知情之黃景弘會晤，乙○○即向陳水海
佯稱待辦妥土地抵押權後三日內，金主會將借款一千三百萬元撥付至陳水海之銀行帳
戶內，致使陳水海陷於錯誤，交付上開土地所有權狀並代理陳糖於抵押權設定契約書
內簽名，交予乙○○，再由乙○○轉交予不知情之代書林源福辦理抵押權設定事宜，
將上開土地設定最高限額抵押一千五百萬元予乙○○名下，使乙○○獲得財產上之不
法利益。嗣陳水海因久未見上開借款撥入帳戶內，經電話聯絡乙○○遭拒，甲○○復
改稱該土地係為擔保林克泉前積欠之債權一千五百萬元欠款，陳水海始知受騙」等情
；理由欄內復說明：「被告甲○○、乙○○明知告訴人（即陳海水）所提供之上開土
地係為創業借款所用，竟佯稱同意借款，嗣經完成抵押權登記後，拒不付款，並藉詞
上開土地係為提供林克泉欠款之擔保，而使乙○○得財產上之不法利益」等旨（見原
判決第十四頁第二至四行），因而維持第一審論處被告甲○○、乙○○二人以詐欺得
利罪刑之判決，駁回被告等之第二審上訴，經核於法尚無不合。非常上訴意旨擷取原
確定判決事實欄所載之部分內容，並自行認定被告等未因該最高限額抵押權之設定，
而自陳水海或陳糖取得任何不法利益等情，主張被告等無成立詐欺得利罪之餘地云云
，顯非引用原確定判決所確認之事實為基礎，其據以指摘原確定判決有適用法則不當
之違背法令，揆諸前開說明，自難認為有理由，應予駁回。
據上論結，應依刑事訴訟法第四百四十六條，判決如主文。
中      華      民      國     九十     年      五      月      二      日
                              最高法院刑事第十二庭
                                  審判長法官  林  增  福
                                        法官  邵  燕  玲
                                        法官  吳  昆  仁
                                        法官  陳  世  雄
                                        法官  惠  光  霞
      右正本證明與原本無異
                                              書  記  官
中      華      民      國     九十     年      五      月      七      日


司法院資訊處製作；財團法人民間司法改革基金會備份。
